【裁判字號】    89,簡上,95
【裁判日期】    900119
【裁判案由】    妨害名譽
【裁判全文】
臺灣桃園地方法院刑事判決                          八十九年度簡上字第九五號
    公  訴  人  台灣桃園地方法院檢察署檢察官
    上  訴  人  乙○○
    即  被  告
右上訴人因妨害名譽案件，不服本院桃園簡易庭八十九年二月二十八日八十九年度桃
簡字第三七三號第一審簡易判決（起訴案號：八十八年度偵字第一一七六號），提起
上訴，本院管轄之第二審地方法院合議庭判決如左：
    主  文
原判決撤銷。
乙○○無罪。
    理  由
一、公訴意旨略以：上訴人即被告乙○○係桃園縣脊髓損傷者協會第一屆創會會長，
    嗣因該協會於民國八十九年一月間改選第四屆理監事，竟意圖使該次參選人己○○不當選，而於八十九年一月五日，以信函署名記載「查協會第二屆理事長己○○於任內卻利用理事長職位之便擅用職權，盜用公款二十萬元，並以個人之名義
    ，向協會委託之舊衣回收廠商收取賄款二萬餘元，以上皆經過第三屆理監事開會
    證實」、「許某卻於本次第四次會員大會，重蹈覆轍參選理事，上述不名義之事
，影響協會名義甚巨，另外界人士無不聞風色變」等足以毀損己○○名譽之事，
    並散發予該協會會員。因認上訴人所為，係犯刑法第三百十條第二項、第一項之
    加重誹謗罪。
二、訊據上訴人乙○○固不否認於右揭時地，具名寄發指責告訴人己○○盜用公款二
    十萬元，另收取賄款二萬元之信函予桃園縣脊髓損傷者協會會員之事實，惟否認
    有何誹謗犯行，辯稱：伊講的都是事實，是為了讓會員瞭解會務的公益目的才提
    出來，在改選前發函是因為伊不希望己○○參選會長，沒有誹謗意思，伊認為二
    十萬元被盜領是因為己○○把錢轉到他名下，認為二萬元是賄款是因為捐款廠商
    給己○○這筆二萬元後，原先按月應繳給協會的六萬元就收不到，只收到一些芭
    樂票，出於懷疑等語。
三、按犯罪事實應依證據認定之，無證據不得推定其犯罪事實，刑事訴訟法第一百五
    十四條訂有明文。次按言論自由為人民之基本權利，憲法第十一條有明文保障，
    國家應給予最大限度之維護，俾其實現自我，溝通意見，追求真理及監督各種政
    治或社會活動之功能得以發揮。惟為兼顧對個人名譽、隱私及公共利益之保護，
    法律尚非不得對言論自由依其傳播方式為合理之限制。刑法第三百十條第一項及
    第二項誹謗罪即係保護個人法益而設，為防止妨礙他人之自由權利所必要，符合
    憲法第二十三條規定之意旨。至刑法同條第三項前段以對誹謗之事，能證明其為
    真實者不罰，係針對言論自由與事實相符者之保障，並藉以限定刑罰權之範圍，
    非謂指摘或傳述誹謗事項之行為人，必須自行證明其言論內容確屬真實，始能免
    於刑責。惟行為人雖不能證明言論內容為真實，但依其所提證據資料，認為行為
    人有相當理由確信其為真實者，即不能以誹謗罪之刑責相繩，亦不得以此項規定
    而免除檢察官或自訴人於訴訟程序中，依法應負行為人故意毀損他人名譽之舉證
    責任，或法院發現其為真實之義務，司法院大法官會議著有釋字第五０九號解釋
    可資參照。經查：
（一）告訴人於八十七年一月十九日經由該協會財務委員周朝陽自協會帳戶中提領十
      五萬元，連同現金五萬元共二十萬元存放己處；嗣又於八十七年四月間某日，
      自該協會總幹事辛○○處收取長期環保公司之贊助捐款一萬四千元（原為二萬
      元，其中六千元已繳納罰鍰），而於同年五月十日將上開一萬四千元捐款交予
      會計入帳；另在同年六月間卸任時將上開二十萬元交接予新任理事長戊○○等
      事實，業據其自承在卷（本院八十九年八月三十一日、九月二十一日筆錄），
      核與上訴人及證人戊○○所述情節相符，並有存摺影本、長期環保公司切結書
      各一份附於偵查卷可稽。
（二）雖告訴人陳稱：二十萬元是協會和長期環保實業有限公司定的簽約金，時間到
      要還給環保公司，伊和協會總幹事辛○○、執行秘書劉復中三人決議放在伊戶
      頭，目的是作年度結算，希望讓帳目和銀行的數字符合；二萬元是因為辛○○
      開協會車收到罰單，希望舊衣回收商贊助，舊衣回收商給他二萬元，繳罰單六
      千元以後，剩下一萬四千元放在伊那裡，二萬元算是給協會的；二筆錢伊都沒
      有挪用，後來交接給戊○○，放在戊○○的戶頭內云云（本院八十九年八月十
      日筆錄）。且證人即會計丁○○亦證稱：二十萬元是保證金不能算入協會財產
      ，所以理事長和常務董事同意將二十萬元放入理事長戶頭，不在帳簿上記明為
      保證金是因為不知道行政人員欠缺經驗，沒有說何時交回；（邱福榮捐給協會
      的）二萬元有入帳，是八十六年五月份收到才入帳的，伊當時沒有開收據，因
      為伊怕三月份已經有開收據，且伊是從理事長手上拿這筆錢可以不用開收據等
      語（本院八十九年八月三十一日筆錄）。證人劉復中在偵查中證稱：伊和己○○、辛○○商量要將此筆款項（二十萬元）提出等語（偵卷第二十三頁）。證
      人即該協會理、監事戊○○、丙○○、甲○○及庚○○亦均到庭證稱：戊○○
      交接時有收到二十萬元等語；伊等記得最後結果是二筆錢都在協會裡面，是己○○提議查這筆錢等語（本院八十九年八月十日、九月二十一日筆錄），並有
      該次理、監事會會議報告、證人丁○○提出之收支表一份為證。
（三）惟按社會團體財務處理辦法第二十三條第一項規定：社會團體財務收入，除週
      轉金外，應存入行庫或郵局，不得存放於其他公司企業或個人，並以隨收隨存
      為原則。第二項規定：前項週轉金不得超過新台幣三萬元，經理事會通過後交
      財務人員保管。第三項規定：日常開支金額每筆在新台幣五千元以下時，可在
      週轉金項下以現金支付，超過新台幣五千元者應以劃線抬頭支票逕付受款人，
      不得使用現金。再者，告訴人自承：協會裡有財務，周朝陽掌管富邦（應為「
      復康」之誤）巴士的基金，丁○○管郵政帳號的錢等語（本院八十九年八月十
      日筆錄）。證人戊○○在本院審理時經本院質以：正常程序收到錢應如何處理
      時，復答稱：分會務基金和復康巴士基金兩方面，縣政府補助、社會人士捐款
      、辦活動的收入放會務基金內，舊衣回收的錢就放復康巴士基金內等語（本院
      八十九年九月二十一日筆錄）。彼此對照，可見本件二筆款項之存取及提領方
      式，確與法律規定及該協會處理習慣有所捍格，處理上不無爭議之處。即告訴
      人亦不否認：處理（二十萬元）簽約金只是伊和辛○○、劉復中三人的意見；
      處理二萬元的方式是否合於章程規定，伊不清楚等語（本院八十九年十一月十
      日、十二月十一日筆錄）。此參酌證人戊○○在偵查中證稱：開會時有提出二
      十萬元之事，而己○○曾在會中向大家道歉，且他已還錢，故大家基於殘障立
      場，以和為貴，不追究此事等語（偵卷第十五頁）尤明。是依被告所提證據資
      料以觀，固不能證明其指述內容係屬真實，惟其所述確有相當理由，非憑空構
      陷可比；至被告在知悉告訴人處理本件二筆款項之方式後隱忍未發，而於半年
      後之協會理監事改選前夕始發送本件信函，於時機及心態上皆有可議，且核其
      內容不無誇大之嫌，惟其所述既有一定根據，參酌前揭大法官會議解釋，即難
      逕以誹謗罪相繩。此外，復查無其他積極證據，足資認定被告有何公訴意旨所
      指之犯行。從而被告犯行尚屬不能證明。
四、原審遽對被告為不利之判決，依上說明，尚有未合。從而被告上訴意旨指摘原判
    決不當，為有理由，應由本院將原判決予以撤銷改判，另為無罪之諭知。
五、被告經合法傳喚無正當理由不到庭，爰不待其陳述逕行判決，附予敘明。
據上論斷，應依刑事訴訟法第四百五十五條之一第三項、第三百七十一條、第三百六
十九條第一項前段、第三百六十四條、第三百零一條第一項，判決如主文。
本案經檢察官張春暉到庭執行職務。
中        華        民        國     九十    年    一    月    十九     日
                              臺灣桃園地方法院刑事第五庭
                                  審判長法  官   范清銘
                                        法  官   林婷立
                                        法  官   陳彥宏
右正本證明與原本無異。
不得上訴。
                                        書記官   魏慧夷
中        華        民        國     九十    年    一    月    十九     日


司法院資訊處製作；財團法人民間司法改革基金會備份。
